---
title: "Evidencia 2"
author: "Iker Rolando Casillas Parra | A01641047"
date: "2023-05-04"
output:
  pdf_document: default
  html_document: default
---

- - -

# Análisis de 20 virus parecidos al SARS-CoV-2
  
  - - -

| Virus             | Clave Genbank    |
|-------------------|------------------|
| SARS-CoV-2 Alpha  | MT873893         |
| SARS-CoV-2 Beta   | OM725650         |
| SARS-CoV-2 Gamma  | MT835383         |
| SARS-CoV-2 Delta  | MT439595         |
| SARS-CoV-2 Omicron| OM725268         |
| HCoV-NL63 v1      | KT359907         |
| HCoV-NL63 v2      | MZ682627         |
| HCoV-NL63 v3      | DQ462754         |
| HCoV-NL63 v4      | FJ656171         |
| MERS-CoV v1       |  MH734115        |
| MERS-CoV v2       | MG923481         |
| MERS-CoV v3       | MG923466         |
| SARS-CoV v1       | NC_004718        |
| SARS-CoV v2       | FJ588686         |
| HCoV-229E v1      | KU291448         |
| HCoV-229E v2      | AB691764         |
| HCoV-HKU1 v1      | MH940245         |
| HCoV-HKU1 v2      | HM034837         |
| HCoV-OC43 v1      | KU131570         |
| HCoV-OC43 v2      | MK303622         |


```{r setup, include=FALSE}
knitr::opts_chunk$set(echo = TRUE)
rm(list = ls())
```

## Librerias

```{r warning=FALSE, cache=FALSE, message=FALSE}
#if (!require("BiocManager", quietly = TRUE))
#    install.packages("BiocManager")
#BiocManager::install("Biostrings")
#BiocManager::install("ggtree")
#BiocManager::install("DECIPHER")
#BiocManager::install("ggmsa")


library(ape)
library(phytools)
library(Biostrings)
library(seqinr)
library(adegenet)
library(ggtree)
library(DECIPHER)
library(viridis)
library(ggplot2)
```

```{r warning=FALSE, cache=FALSE, message=FALSE}
# install.packages("seqinr")
# install.packages("tidyverse")
# install.packages("scales")         utilizada unicamente para representacion de porcentajes
library(seqinr)
library(ggplot2)
library(scales)
```


# Guardar nombres de variantes
```{r}

virus_key <- c("MT873893", "OM725650", "MT835383", "MT439595", "OM725268", "KT359907", "MZ682627", "DQ462754", "FJ656171", "MH734115", "MG923481", "MG923466", "NC_004718", "FJ588686", "KU291448", "AB691764", "MH940245", "HM034837", "KU131570", "MK303622")


```


Obtener las secuencias
```{r}
virus_sequences <- read.GenBank(virus_key)
```

Estructura del DNABin:
```{r}
str(virus_sequences)
```

Veamos los atributos de las secuencias, es decir su detalle descriptivo
```{r}
attributes(virus_sequences)
names(virus_sequences)
attr(virus_sequences, "species")
```


Concatenar en un archivo todas las secuencias:
```{r}
write.dna(virus_sequences,  file ="virus_seqs.fasta", format = "fasta", append =
FALSE, nbcol = 6, colsep = " ", colw = 10)
```

## Calcular longitud de cada una de las secuencias

```{r}
virus_sequences <- read.fasta("virus_seqs.fasta")
virus = names(virus_sequences)
for (i in 1:length(virus_sequences)){ 
  print(paste(virus[i],length(virus_sequences[[i]]),sep="= "))
}
```
## Comparación de nucleótidos de los virus parecidos al SARS-CoV-2

```{r}
set = rbind()
setA = rbind()
setC = rbind()
setG = rbind()
setT = rbind()

# Organizar nucleotidos para plot

for(i in 1:20){
  s=seqinr::count(virus_sequences[[i]],1)
  set=cbind(set,(s))
  setA = cbind(setA,s[1])
  setC = cbind(setC,s[2])
  setG = cbind(setG,s[3])
  setT = cbind(setT,s[4])
}
```


```{r}

par(oma = c(1, 2, 1, 4)) # Margenes exteriores
barp=barplot(set,main = "Comparación de bases de ADN",legend=T,col=c("#ff8000","#90b1db","#02c028","#79828d"), names.arg=virus,las=2, font.axis = 2)

```


Cargar secuencias
```{r}
virus_seq_no_alineadas <- readDNAStringSet("virus_seqs.fasta", format = "fasta")
virus_seq_no_alineadas
```



Alineamiento de las secuencias:

```{r eval = FALSE}
virus_seq_no_alineadas <- OrientNucleotides(virus_seq_no_alineadas)

virus_align_seqs <- AlignSeqs(virus_seq_no_alineadas)
```

```{r include = FALSE}
virus_seq_no_alineadas <- OrientNucleotides(virus_seq_no_alineadas)

virus_align_seqs <- AlignSeqs(virus_seq_no_alineadas)
```



Visualizar el resultado del alineamiento:
```{r}
BrowseSeqs(virus_align_seqs, highlight=0)
```

Guardar el resultado:
```{r}
writeXStringSet(virus_align_seqs, file = "virus_align_seq.fasta")
```

Obtener el nuevo archivo:
```{r eval = FALSE}
virus_aligned <- read.alignment("virus_align_seq.fasta", format = "fasta") 
virus_aligned
```

```{r include = FALSE}
virus_aligned <- read.alignment("virus_align_seq.fasta", format = "fasta") 
virus_aligned
```


Crear una matriz de distancia:
```{r}
matriz_distancia <- dist.alignment(virus_aligned, matrix = "similarity")
```

## Arbol filogenético

Creación del árbol con el paquete ape:
```{r}
virus_filogenetico <- njs(matriz_distancia)
class(virus_filogenetico)

```


Plot utilizando ggtree que es parte de ggplot:


```{r warning=FALSE, cache=FALSE, message=FALSE}
plot_filogenetico <- ggtree(virus_filogenetico ) + geom_tiplab()
plot_filogenetico <- plot_filogenetico + ggtitle("Análisis jerárquico global de virus parecidos a SARS-CoV-2")
plot_filogenetico


```

Visualiza el alineamiento de las secuencias:
```{r}

library(ggmsa)
ggmsa(virus_align_seqs, 320, 360, color = "Shapely_AA", show.legend = TRUE)

```


## Analisis / Conclusión
En el análisis del conteo de nucleótidos, a simple vista no se puede notar una gran diferencia entre las variantes de SARS-CoV-2 y los demás coronavirus "similares". Esto nos pone a pensar un poco en sobre cómo los pequeños cambios en una secuencia de ADN pueden tener un cambio tan grande en el impacto y comportamiento del virus.

En cuanto al análisis jerárquico del árbol filogenético, las agrupaciones fueron las esperadas. Interesante el notar que los virus que se muestran como "padres" principales son las variantes de SARS-CoV-2 y SARS-CoV-1.


## Citar paquetes de R

citation("packagename")

```{r}
citation("dplyr")
citation("ggplot2")
citation("ape")
citation("phytools")
citation("Biostrings")
citation("seqinr")
citation("adegenet")
citation("ggtree")
citation("DECIPHER")
citation("viridis")
```


## Bibliografía


Clasificaciones y definiciones de las variantes del SARS-CoV-2. (30 de marzo de 2023). Organización Mundial de la Salud. https://www.who.int/es/activities/tracking-SARS-CoV-2-variants

COVID-19 Dashboard. (10 de marzo de 2023). Johns Hopkins. https://coronavirus.jhu.edu/map.html

COVID-19 Tablero México. (30 de abril de 2023). Gobierno de México. https://datos.covid-19.conacyt.mx/

Share of SARS-CoV-2 sequences that are the omicron variant. (24 de abril de 2023). Our World in Data. 
https://ourworldindata.org/grapher/covid-cases-omicron?tab=chart

Shahrajabian MH, Sun W, Cheng Q. Product of natural evolution (SARS, MERS, and SARS-CoV-2); deadly diseases, from SARS to SARS-CoV-2. Hum Vaccin Immunother. 2021 Jan 2;17(1):62-83. doi: 10.1080/21645515.2020.1797369. Epub 2020 Aug 12. PMID: 32783700; PMCID: PMC7872062.

Decaro N, Lorusso A. Novel human coronavirus (SARS-CoV-2): A lesson from animal coronaviruses. Vet Microbiol. 2020 May;244:108693. doi: 10.1016/j.vetmic.2020.108693. Epub 2020 Apr 14. PMID: 32402329; PMCID: PMC7195271.



